【裁判字號】    97,建,17
【裁判日期】    980227
【裁判案由】    給付工程款
【裁判全文】
臺灣高雄地方法院民事判決                97年度建字第17號
原      告  陳木川即統上企業社
訴訟代理人  劉啟輝律師
被      告  順軸精機有限公司
法定代理人  乙○○○
訴訟代理人  丙○○
被      告  星冠企業有限公司
法定代理人  乙○○○
被      告  甲○○
共      同
訴訟代理人  陳仁豪律師
上列當事人間請求給付工程款事件，經本院於民國98年2 月16日
言詞辯論終結，判決如下：
    主  文
被告順軸精機有限公司應給付原告新台幣壹佰貳拾伍萬捌仟柒佰
玖拾參元，及自民國九十七年一月九日起至清償日止，按年息百
分之五計算之利息。
原告其餘之訴駁回。
訴訟費用由被告順軸精機有限公司負擔。
本判決於原告以新台幣肆拾貳萬元為被告順軸精機有限公司供擔
保後，得假執行。
原告其餘假執行之聲請駁回。
    事 實 及 理 由
一、原告主張：
  (一)被告順軸精機有限公司（下稱順軸公司）、星冠企業有限公
    司（下稱星冠公司）之實際經營負責人為法定代理人乙○○
    ○之子即被告甲○○。於民國95年4 月間，因順軸公司原址
    廠房租約到期，欲遷廠併將二公司設於高雄縣大寮鄉○○路
    ○段438 之21號，及兼供居家規劃使用，由被告甲○○出面
    並代表順軸公司、星冠公司，與原告訂立承攬契約（下稱系
    爭契約），由原告承作公司遷廠、擴建廠房及新建廠房2樓
    規劃為被告甲○○住家使用等工程（下稱系爭工程），兩造
    約定工程內容為「拆舊工廠建新廠及辦公室，及施作不銹鋼
    單軌大門、隔壁農田圍牆2 面、水塔平台」等項目，工程款
    為新台幣（下同）1,300,000 元（未稅，含稅則為1,365,00
    0 元），並約定所需材料部分以舊廠拆卸堪用舊料施工，舊
    料不足而需使用新料時，則追加材料款。又於施工期間被告
    追加工廠無塵室、辦公室追加施作及代叫材料施作隔間、裝
    修等工程，追加工程款計1,583,828 元。因原告與被告甲○
    ○為舊識，故未訂有書面契約。系爭工程依約於96年1 月20
    日前完工，並已交付被告使用，經結算全部工程款計2,948,
    828 元（00000000＋0000000 ＝0000000 ，含稅），而被告
    僅給付工程款1,690,035 元，尚積欠1,258,793 元。為此，
    爰依承攬契約法律關係，提起本件訴訟。
  (二)並聲明：(1)順軸公司或星冠公司或被告甲○○應給付原告1,
    258,793 元，及自起訴狀繕本最後送達翌日起至清償日止，
    按年息百分之5 計算之利息。(2)願供擔保請准宣告假執行。
二、被告則以：
  (一)系爭契約係由被告甲○○代理順軸公司與原告訂立，故系爭
    契約之定作人僅順軸公司，而與星冠公司及被告甲○○無關
    。
  (二)系爭工程約定總價1,365,000 元（含稅）及追加材料部分款
    項，順軸公司均已如數給付，是原告再依系爭契約請求給付
    工程款，顯無理由。又原告請求之項目中，除追加(1)1 樓後
    面砂岩石、(2)鍛造花台、(3)鍛造欄杆及採光罩、(4)不銹鋼水
    槽材料費、(5)工廠後方增設雨棚工程工資貼補外，均為系爭
    契約原約定施作範圍。關於追加1 樓後面砂岩石部分，原告
    報價為每坪1,500 元，實際施作坪數不到50坪；鍛造花台係
    因原約定不銹鋼花台未施作，原告自行更改材料；鍛造欄杆
    及採光罩、不銹鋼水槽材料費用當時之報價，較原告於本件
    所提出之追加款金額為低；工廠後方增設雨棚工程，係因原
    告未依約定施作車棚。準此，縱認原告主張追加工程款及追
    加材料之價額可採，上開5 項追加工程之工程款總價計196,
    350 元，並追加鋼鐵及代叫料部分計198,650 元，是系爭工
    程總工程款合計1,760,000 元，扣除原告已受領工程款1,69
    0,035元，被告僅欠工程款69,965元。
  (三)並聲明：原告之訴駁回。
三、兩造不爭執之事項及簡化之爭點為：
  (一)兩造不爭執事項：
  1.系爭工程約定「拆舊廠建新廠及辦公室、施作不銹鋼單軌大
    門、隔壁農田圍牆2 面、水塔平台」等工程項目，工程款1,
    300,000 元（未稅），並就材料部分約定採舊廠拆卸堪用舊
    料施工，舊料不足需使用新料時，另追加材料款。
  2.被告已給付工程款計1,690,035 元。又系爭工程已完工，並
    交付被告使用。
  3.系爭契約由被告甲○○出面與原告洽談，並被告甲○○為順
    軸公司、星冠公司之實際負責人。
  4.系爭工程建物為供順軸公司、星冠公司及被告甲○○共同使
    用居住。
  (二)兩造爭執事項：
  1.系爭契約之當事人為順軸公司、星冠公司及被告甲○○？或
    僅順軸公司？
  2.原告主張被告積欠工程款未給付，有無理由？如有，尚應給
    付工程款為何？
四、前揭不爭執事項，有原告提出之工程款及追加款總表、收款
    明細（本院審卷第7 頁、第10頁）等為證，並有被告提出之
    系爭工程設計圖1 份（本院審卷第48、49頁）等附卷可稽，
    堪認為真實。茲就兩造之爭點，析述本院得心證之理由如下
    ：
  (一)系爭契約之當事人為順軸公司、星冠公司及被告甲○○？或
    僅順軸公司？
  1.按當事人主張有利於己之事實者，就其事實有舉證之責任，
    民事訴訟法第277 條前段定有明文。民事訴訟如係由原告主
    張權利者，應先由原告負舉證之責，若原告先不能舉證，以
    證實自己主張之事實為真實，則被告就其抗辯事實，即令不
    能舉證，或其所舉證據尚有疵累，亦應駁回原告之訴，最高
    法院17年上字第917 號判例意旨可資參照。
  2.原告主張被告甲○○為系爭契約實際接洽人，並原告以星冠
    公司名義開立發票，又系爭工程建物係供順軸公司、星冠公
    司及被告甲○○共同使用居住，是系爭契約當事人為順軸公
    司、星冠公司及被告甲○○云云，並提出付款單1 份及發票
    開出明細表1 紙（見本院審卷第69至76頁）為證。然查，被
    告辯稱：系爭契約係由被告甲○○代理順軸公司與原告訂立
    ，星冠公司及甲○○並非系爭契約當事人等語；復觀之原告
    提出之工程款及追加款總表、工廠無塵室追加及代叫料施作
    部份明細表、辦公室追加款、收款明細（見本院審卷第7至
    10頁），其上所載客戶名稱均為順軸公司，而未及星冠公司
    、被告甲○○；且檢視前開付款單1 份，均係以順軸公司名
    義給付系爭工程款。準此，就系爭契約交易往來之單據觀之
    ，本件應係由被告甲○○代理順軸公司，與原告接洽而訂立
    系爭契約，尚難僅以系爭契約係由被告甲○○與原告接洽，
    遽以認定被告甲○○為系爭契約當事人。又查，系爭工程建
    物雖係供順軸公司、星冠公司及被告甲○○共同使用居住，
    惟此僅為被告間之內部關係，且順軸公司、星冠公司之實際
    經營者，均為被告甲○○，已如前述，是被告甲○○以順軸
    公司名義訂立系爭契約，興建廠房及住家，以供其經營之順
    軸公司、星冠公司及自身共同使用，亦與常情相符，故難僅
    以系爭工程建物為被告共同使用，即認星冠公司及被告甲○
    ○亦為契約當事人。且縱如原告所言，被告甲○○要求原告
    以星冠公司名義開立部分工程款發票，然此可能係被告甲○
    ○為稅捐及營運便利等因素之考量，亦難據此推認星冠公司
    為系爭契約定作人之一。此外，原告亦無法提出證據證明系
    爭契約之當事人亦及於星冠公司及被告甲○○。
  3.據上而論，堪認與原告為系爭契約之當事人應為順軸公司，
    而與星冠公司、被告甲○○無涉。從而，原告主張系爭契約
    之定作人為順軸公司、星冠公司及被告甲○○云云，即屬無
    據。
  (二)原告主張被告積欠工程款未給付，有無理由？如有，尚應給
    付工程款為何？
  1.就系爭工程（含鐵、鋁材窗台、門窗及周遭圍牆）之工料成
    本及合理管銷利潤（含稅）之金額，經送請高雄市建築公會
    鑑定結果：「…對於所提供文件中，由於無精確建築圖說及
    相關工程文件，因無設計監造單位也無法於定性部分說明其
    品質，因無規範所以對於材料價格以95年『營建物價2006年
    11月』當期與本案有關之物價作為評估基準……。對於各工
    項合理管銷價格、利潤、工資、材料暨合理承攬報酬利益，
    因未見兩造合約內容無法計算，只能就所取得及市面一般價
    格評估……。(1)廠房棟：656,103 元、(2)廠房棟無塵室：16
    2,696 元、(3)辦公室棟：2,016, 726元、(4)辦公室棟儲藏：
    291,425 元、(5)辦公室棟採光罩：33,374元、(6)圍牆彩色鋼
    板安裝費：8,400 元、(7)舊廠房吊車租金：32,100元、(8)不
    含保險及營業稅為3,200,824 元，保險約0.4%，營業稅為5%
    。以上發包工程費預計3,200,824 元（不含保險及營業稅）
    」，有高雄市建築公會鑑定報告書1 份（見本院審卷第164
    至251 頁）在卷可考。又關於系爭工程施作之建築材料價格
    ，因系爭工程施工期間自95年4 月間起至96年1 月間止，鑑
    定機關高雄市建築公會遂以95年『營建物價2006年11月』當
    期與本件有關之物價作為評估基準，並有鑑定報告書附件之
    95年『營建物價2006年11月』1 份（見本院審卷第243 至25
    0 頁）在卷可考，是核其所為建築材料價格判認標準，尚屬
    適當。據此，系爭工程之工料成本及合理管銷利潤（不含保
    險及營業稅）之金額計3,200,824 元（至於鑑定結果誤算部
    分，詳如後述）。
  2.被告辯稱：系爭工程僅有鍛造花台3 組，鑑定報告誤計為4
    組，並露台不銹鋼地板數量不可能如此多，復有多達10多項
    之建築材料價格，均無客觀標準，又原告就儲藏室平台報價
    為130,000 元，而鑑定報告價格竟高達291,425 元，可見鑑
    定建築材料價格高出市價甚多等語。查，系爭工程中確僅有
    鍛造花台3 組，而鑑定報告誤計為4 組，此為兩造所不爭執
    ，並有現場照片1 張在卷可按，是鑑定報告此部分容有違誤
    ，而依估價單所示之鍛造花台單價為26,200元（見本院審卷
    第198 頁），應自鑑定結果之(3)辦公室棟2,016,726 元中扣
    除1 組鍛造花台價額，故關於(3)辦公室棟部分應為1,990,52
    6 元（0000000 －00000 ＝0000000） 。又查，觀之前開系
    爭工程設計圖上，雖載明「2.儲藏室平台130,000 元」，惟
    該系爭工程設計圖僅為「舊廠拆卸堪用舊料」部分，而未及
    追加新材料款項，即並未算入追加鋁窗及圍牆烤漆板等新材
    料部分，是被告主張儲藏室平台報價僅130,000 元，而鑑定
    結果竟認價格為291,425 元，足見鑑定建築材料價格高出市
    價甚多云云，即屬無據。再者，本件鑑定機關高雄市建築公
    會係以95年『營建物價2006年11月』當期與本件有關之物價
    作為評估基準，以為鑑定系爭工程之工料成本，核屬妥適，
    已如前述；此外，被告亦未提出鑑定結果所認建築材料價格
    過高之相關證據，以實其說。從而，被告主張前開鑑定無客
    觀標準，且所認定之建築材料價格過高云云，自屬無據。
  3.準上而論，系爭工程經鑑定結果，工程費計3,174,624 元（
    0000000 －00000 ＝0000000） ，且觀之鑑定報告書中之估
    價單單價分析表，關於鋁門、窗、彩色鋼板等建材，均屬新
    品，而非舊廠拆卸堪用之舊料，是被告辯稱系爭工程款及追
    加材料款，均已如數給付，且本件系爭工程及追加款至多僅
    1,760,000 元云云，與事實不符，尚難採信。又參酌市場物
    價波動及議價空間等因素，原告主張系爭工程款及追加款計
    2,948,828 元，與鑑定結果大致相符，堪予採信。從而，原
    告主張系爭工程及追加款計2,948,828 元，被告僅給付工程
    款1,690,035 元，尚積欠1,258,793 元等語，即屬有據。
五、綜上所述，原告依承攬契約法律關係，請求順軸公司給付1,
    258,793 元，及自起訴狀繕本送達翌日即97年1 月9 日起至
    清償日止，按年息百分之5 計算之利息，為有理由，應予准
    許。又星冠公司及被告甲○○並非系爭契約當事人，則原告
    依承攬契約法律關係，請求星冠公司或被告甲○○給付1,25
    8,793 元及法定遲延利息，均無理由，應予駁回。
六、原告陳明願供擔保，請准宣告假執行，核無不合，茲酌定相
    當之擔保金額，予以准許。至原告敗訴部分，其假執行聲請
    即失所附麗，應併予駁回。
七、據上論結，本件原告之訴為一部有理由，一部無理由，依民
    事訴訟法第78條、第390 條第2 項，判決如主文。
中    華    民    國    98    年     2    月    27    日
                  民事第五庭  法  官  洪榮家
正本係照原本作成。
如不服本判決，應於送達後20日內，向本院提出上訴狀並表明上
訴理由，如於本判決宣示後送達前提起上訴者，應於判決送達後
10日內補提上訴理由書（須附繕本）。
中    華    民    國    98    年     2    月    27    日
                              書記官  胡美儀


司法院資訊處製作；財團法人民間司法改革基金會備份。
